臺灣士林地方法院民事判決　　　　　　　93年度簡上字第29號
上　訴　人　丑○○○
　　　　　　午○○
共　　　同
訴訟代理人　劉嵐律師
　　　　　　朱俊雄律師
複　代理人　未○○
被　上訴人　辰○○
　　　　　　酉○○
　　　　　　癸○○
　　　　　　甲○○
共　　　同
訴訟代理人　林雯澤律師
複　代理人　戌○○
被　上訴人　宇○○
　　　　　　許嚴
　　　　　　子○○
　　　　　　申○
　　　　　　地○○
　　　　　　寅○○
　　　　　　卯○○
　　　　　　天○○
　　　　　　亥○○
　　　　　　丁○○　　原住台北縣三重市○○路○段55號
　　　　　　戊○○
　　　　　　丙○○　　原住桃園縣桃園市○○路428之1號17樓
　　　　　　己○○　　原住台北市○○區○○路112巷3弄4號
　　　　　　壬○○
　　　　　　庚○○
　　　　　　乙○○○○○○○○○○○○○
　　　　　　　　　　　原住台北市○○區○○路22巷24號2樓
　　　　　　辛○○○○○○○○○○○○○
上列當事人間請求返還共有物事件，上訴人對於民國92年11月5日
本院內湖簡易庭90年度湖簡字第603 號第一審判決提起上訴，本
院於民國94年3月8日言詞辯論終結，判決如下：
    主      文
原判決廢棄。
被上訴人應將坐落台北縣汐止市○○○路一二九巷二十一號五層
樓建物屋頂平台，如附圖所示斜線部分面積共計九十三點六六平
方公尺之頂樓增建物拆除，並將該屋頂平台返還予上訴人及其他
共有人。
第一、二審訴訟費用由被上訴人連帶負擔。
    事實及理由
壹、程序部分
    被上訴人許嚴、子○○、申○、寅○○、卯○○、天○○
    、亥○○、丁○○、戊○○、丙○○、己○○、壬○○、庚○○、呂永茂、呂燕飛未於最後言詞辯論期日到場，核無民
    事訴訟法第386 條各款所列情形，爰依上訴人之聲請，由其
    一造辯論而為判決。
貳、實體部分
一、上訴人起訴主張：上訴人丑○○○、午○○分別為台北縣汐
    止市○○○路129 巷21號3 樓及5 樓之區分所有權人。被上
    訴人於民國77年間，未經上訴人及其他全體區分所有權人之
    同意，共同出資並委託被上訴人辰○○於上開建物屋頂平台
    加蓋佛堂講堂及廚房，於77年5 月間完工，並由被上訴人辰
    ○○擔任管理人，供財團法人南屏研修院文教基金會道親使
    用至今。爰依民法第184 條第1 項前段、第767 條及民法第
    821 條之規定，訴請被上訴人拆除系爭頂樓增建物，並將該
    屋頂平台返還予上訴人及其他共有人等語。原審為上訴人敗
    訴之判決，上訴人全部提起上訴，而聲明：(一)原判決廢棄。
    (二)被上訴人應將坐落台北縣汐止市○○○路129 巷21號5層
    樓建物屋頂平台如附圖所示斜線部分面積93.66 平方公尺之
    建物拆除，並將該屋頂平台返還予上訴人及其他共有人。
二、被上訴人許嚴、子○○、申○、寅○○、卯○○、天○○
    、亥○○、丁○○、戊○○、丙○○、己○○、壬○○、庚○○、呂永茂、呂燕飛未於言詞辯論期日到場，亦未提出書
    狀作何聲明或陳述，惟其中被上訴人子○○、申○、卯○○
    、巳○、天○○等人曾於原審到庭辯稱：興建系爭頂樓增建
    物時，上訴人均知情並同意，不應事後反悔等語。另被上訴
    人辰○○、酉○○、癸○○、甲○○、宇○○、地○○則以
    ：
    (一)上訴人於臺灣台北地方法院檢察署87年度偵字第1460 4號
    刑事案件中，曾稱系爭頂樓增建物係道親呂榮南、謝貴林、
    李守庭、葉文志所蓋，故其就系爭增建物之處分權人究為何
    人，應負舉證之責。(二)上訴人均曾同意興建系爭增建物，其
    事後反悔，顯已違反誠信原則，而欠缺權利保護之必要，且
    比較衡量共有人間之利益得失，亦可證明上訴人事後反悔而
    興訟，已損及多數共有人之權利，自係以損害他人為主要目
    的，而有權利濫用之情事等語，資為抗辯。並聲明：駁回上
    訴。
三、兩造不爭執之事實：
  (一)上訴人丑○○○、午○○分別為台北縣汐止市○○○路129
    巷21號3 樓及5 樓建物之所有權人，且均為該建物屋頂平台
    之共有人。
  (二)被上訴人辰○○、酉○○、癸○○、甲○○、宇○○、許
    嚴、子○○、申○、地○○、寅○○、卯○○、天○○、亥
    ○○及訴外人呂金池（業已死亡）均有出資興建如附圖所示
    之頂樓增建物。
四、得心證之理由：
    本件兩造爭執之處，應在於：(一)系爭頂樓增建物除被上訴人
    之外，是否尚有他人出資興建？(二)被上訴人於系爭屋頂平台
    興建房屋，有無經上訴人及其他共有人之同意？(三)上訴人請
    求被上訴人拆除系爭頂樓增建物，並將屋頂平台返還予全體
    共有人，是否有欠缺權利保護必要或權利濫用之情事？茲分
    述如下：
  (一)上訴人主張系爭頂樓增建物係由被上訴人辰○○、酉○○、
    癸○○、甲○○、宇○○、許嚴、子○○、申○、地○○
    、寅○○、卯○○、天○○、亥○○及訴外人呂金池共同出
    資興建，又呂金池於本件訴訟繫屬前業已死亡，由被上訴人
    丁○○、戊○○、丙○○、己○○、壬○○、庚○○及呂李
    素連等人繼承，嗣呂李素連於原審訴訟程序進行中死亡，由
    被上訴人丁○○、戊○○、丙○○、己○○、壬○○、庚○○、呂永茂、呂燕飛等人繼承，故系爭頂樓增建物應為被上
    訴人辰○○等21人共有等情，有被上訴人辰○○、酉○○、
    癸○○、甲○○等人所提出之出資人名冊附卷可參（見原審
    卷第54頁），且亦無其他證據顯示系爭頂樓增建物尚有其他
    共同出資者，上訴人前開主張自堪信為真實。至上訴人雖曾
    於前述偵查案件中陳稱系爭建物係「由道親呂榮南、謝貴林
    、李守庭、葉文志等蓋的」云云，惟上訴人既非出資人，亦
    未參與興建系爭頂樓增建物，自難以其於訴訟外一時之陳述
    為據，而訟訴外人呂榮南等人亦為系爭頂樓增建物之出資人
    ，被上訴人執此為辯，顯不足憑採。
  (二)次按共有物除契約另有訂定外，由共有人共同管理之，民法
    第820 條第1 項定有明文。又數人區分一建築物，而各有其
    一部者，該建築物及其附屬物之共同部份，推定為各所有人
    之共有，民法第799 條前段亦定有明文。查本件頂樓增建物
    所占用之屋頂平台，乃維護系爭5 層樓建物之安全與外觀，
    性質上不許分割而獨立為區分所有之客體，應屬系爭5 層樓
    建物之共同部分，依前開法條之規定，自應推定為各區分所
    有人之共有，並由全體共有人共同管理之。是第三人若未經
    全體共有人之同意，而擅自占用屋頂平台搭建房屋，各共有
    人自得依民法第767 條及821 條之規定，請求拆除該建物並
    將屋頂平台返還予全體共有人。經查：
  (1)系爭5 層樓建物之2 樓所有權人劉許玉琴業於本院93年7 月
    21日準備程序到庭證稱系爭頂樓增建物興建時，並未徵求其
    同意，其發現後曾與其他鄰居提出檢舉等語（見本院卷第
    180 頁）；另同棟1 樓所有權人葉金香亦到庭證稱其購買房
    屋時並不知頂樓有增建，嗣因欲至頂樓裝設水塔始發現增建
    之情形，曾與2 、3 樓鄰居連署檢舉等語（見本院卷第182
    頁），且被上訴人對上開證人之證詞亦不否認，則系爭頂樓
    增建物興建時，確未徵得該棟建物1 、2 樓所有權人之同意
    ，堪以認定。
  (2)至上訴人丑○○○即系爭建物5 樓所有權人部分，被上訴人
    雖辯稱其業已同意被上訴人興建系爭頂樓增建物云云，惟查
    ：關於被上訴人所舉癸○○等人之陳述（見本院卷第58、59
    頁），經核均屬本件當事人所為有利於己之意見，顯不能作
    為認定上訴人丑○○○業已表示同意之證據。至上訴人丑○○○於前述偵查案件中自陳「我知他們在加蓋，又當時我認
    為他是好人，故也沒有反對。」、「交屋後不久，就開始蓋
    頂樓又蓋的速度很快，77年間就蓋好了。」、「83年間，我
    開始偶爾只去燒燒紙，而以前是有常態性的去。」等語，亦
    僅顯示其於興建當時並未表示反對之意，且曾至系爭頂樓增
    建物而已，並不能據此認定其即有明示或默示同意被上訴人
    占用系爭屋頂平台興建增建物之意思，此外，被上訴人復無
    法提出其他證據證明業已徵得上訴人丑○○○同意之事實，
    其前開抗辯，自難採信。
  (3)另上訴人午○○即系爭建物3 樓所有權人固亦曾表示曾至頂
    樓4 、5 次，且經在場施工興建之證人李雙玉、王靖善於原
    審到庭證稱「…從開始蓋到蓋好我都有在那邊，在場之原告
    午○○先生本人有在場，他常常去看我們施工，有時候因我
    們施工會將水關掉，他就會上來看，也誇獎說我們工程作得
    不錯，當時我們沒有將樓頂圍起來，每個人都可進出。原告
    林樹木並未反對我們施工。」、「原告午○○有到過現場，
    我對他印象深刻是因為他穿得比較不一樣，也像義工，而且
    手叉在胸前跟我們聊天聊得很愉快，…原告上來時並沒有說
    不能建，還說灶那麼高，建議將灶蓋低一點，當時大家都可
    以自由出入。」等語（見原審卷第338 、339 頁），然單純
    知情而未為反對之表示，並不能視為業已同意，而曾在施工
    現場與施工人員聊天並談及施工狀況之行為，依一般社會觀
    念，並參酌人情事理，亦僅屬通常之社交行為，尚難認有何
    足以推知其同意他人無償使用系爭屋頂平台之效果意思，況
    當時之施工進度、施工範圍如何，證人均未詳述，又如何能
    認上訴人午○○業已同意被上訴人在屋頂平台興建如附圖所
    示之增建物？此外，被上訴人就其辯稱上訴人午○○業已同
    意其等於頂樓增建乙節，復未能提出其他證據資以證明，自
    不能採信。
  (4)綜上所述，本件被上訴人出資於系爭屋頂平台興建增建物，
    並未取得該屋頂平台之共有人即上訴人丑○○○、午○○及
    訴外人劉許玉琴、葉金香之同意，上訴人依民法第767 條、
    第821 條之規定，訴請被上訴人將系爭頂樓增建物拆除，並
    將屋頂平台返還予上訴人及其他共有人，自屬有據。
  (三)本件上訴人丑○○○、午○○既未同意被上訴人於系爭屋頂
    平台興建增建物，前已詳述，被上訴人以其等事後反悔而興
    訟，顯有權利濫用及欠缺權利保護必要之情事等語置辯，自
    非可採。
五、綜上所述，上訴人請求被上訴人將坐落台北縣汐止市○○○
    路129 巷21號5 層樓建物屋頂平台，如附圖所示斜線部分面
    積共計93.66平方公尺之頂樓增建物拆除，並將該屋頂平台
    返還予上訴人及其他共有人，於法有據，應予准許。原審為
    上訴人敗訴之判決，尚有未恰，上訴意旨求為廢棄改判，為
    有理由，爰予以廢棄改判如主文第二項所示。
六、據上論結，本件上訴為有理由，依民事訴訟法第436 條之1
    第3 項、第463 條、第385 條第1 項前段、第450 條、第85
    條第2 項，判決如主文。
中　　華　　民　　國　　94　　年　　3 　　月　　22　　日
                  民事第二庭  審判長法  官  陳介源
                                    法  官  王怡雯
                                    法  官  馬傲霜
以上正本證明與原本無異。
本判決不得上訴。
中　　華　　民　　國　　94　　年　　3 　　月　　28　　日
                                    書記官  林豐圃
